臺灣板橋地方法院刑事判決　　　　　　　99年度訴字第3351號
公　訴　人　臺灣板橋地方法院檢察署檢察官
被　　　告　馬文龍
選任辯護人　彭安國律師
上列被告因殺人未遂案件，經檢察官提起公訴（99年度偵字第19
084 號），本院判決如下：
    主  文
馬文龍殺人未遂，處有期徒刑肆年陸月，應於刑之執行完畢或赦
免後，令入相當處所，施以監護肆年。扣案之水果刀壹把沒收。
    事  實
一、馬文龍自民國91年間起罹患精神分裂症，症狀為被害妄想、
    被控制之妄想及幻聽，雖有門診追蹤，但未規則服藥，病情
    處於惡化、精神病狀態，有活躍之妄想、幻覺、現實感缺損
    等情形，係因有精神障礙，致其辨識行為違法及依其辨識而
    行為之能力均較一般人顯著降低之人。其於99年7 月6 日下
    午外出時，欲防身而隨身攜帶其所有之水果刀1 把，於同日
    14時許，行經臺北縣永和市（現改制為新北市永和區，以下
    同）竹林路205 號前之時，因受上開精神症狀之影響，無故
    以腳踢周桂珠所飼養之犬隻，周桂珠見狀上前理論，並以手
    拍打馬文龍頭戴之安全帽一下，馬文龍受上開精神症狀之影
    響，情緒不穩定，即基於殺人之犯意，取出放置在背包內之
    上開水果刀，在臺北縣永和市○○路207 號及205 號前騎樓
    處，朝周桂珠手臂、頭臉部及頸部要害、肩膀等處揮砍數刀
    ，嗣經警據報到場立即制伏馬文龍，扣得上開水果刀，並將
    周桂珠送醫急救，周桂珠始倖免於難，惟已受有頭頸上肢多
    處撕裂傷及擦傷，深部者包括右上額（4 公分）、右頰（5
    公分）、右頸（6 公分，肌肉部分斷裂）、左頸（4.5 公分
    ）、左肩2 處（4.5 及2 公分）、右上臂2 處（各5 公分，
    其中之一包括部分肌肉斷裂）、右手掌（4 公分）、右手無
    名指（2 公分）等傷害。
二、案經臺北縣（現改制為新北市）政府警察局永和分局移請及
    周桂珠之夫張惠明訴請臺灣板橋地方法院檢察署檢察官偵查
    起訴。
    理  由
一、訊據被告馬文龍固坦承於上開時、地有持水果刀砍傷被害人
    周桂珠之行為，惟矢口否認有何殺人未遂之犯行，辯稱：伊
    沒有要殺周桂珠的意思，是因為周桂珠打伊，伊給她一些教
    訓，當時伊腦筋一片空白，沒有想到是否會砍死周桂珠云云
    。經查：
  (一)程序部分：
  1.證人蕭佩琍、陳雅靖、楊祐淇均曾於檢察官偵查中到庭具結
    作證，其等向檢察官所為之言詞陳述，並無證據證明有何顯
    不可信之情況，且均與本案待證事實相關，依刑事訴訟法第
    159 條之1 第2 項規定，得為證據。
  2.卷附天主教耕莘醫院永和分院（下稱耕莘醫院）急診病歷（
    病患周桂珠）、臺北市立聯合醫院松德院區（原名臺北市立
    療養院，下稱聯合醫院）病歷（病患馬文龍）各1 份，均係
    從事醫療業務之人於業務上製作之紀錄文書，並無證據證明
    該等文書有何顯不可信之情況，且與本案待證事實相關，依
    刑事訴訟法第159 條之4 第2 款規定，均得為證據。
  3.證人周桂珠、蕭佩琍、陳雅靖、楊祐淇於警詢時所述，及卷
    附國立臺灣大學醫學院附設醫院（下稱臺大醫院）診斷證明
    書（病患周桂珠）、永和分局轄內周桂珠遭砍殺案現場勘察
    報告各1 份，均屬被告以外之人於審判外之言詞或書面陳述
    ，而被告及辯護人曾於本院準備程序中表示對上開言詞或書
    面陳述之證據能力均不爭執（見本院100 年1 月6 日準備程
    序筆錄），且公訴人、被告及辯護人就上開言詞及書面陳述
    ，於本院調查證據時知有刑事訴訟法第159 條第1 項不得為
    證據之情形，均未於言詞辯論終結前聲明異議，視為同意作
    為證據，本院審酌該等言詞及書面陳述作成之情形均屬正常
    ，並無任何違背法定程序或不當之情形，且與待證事實有關
    聯性，認適當作為證據，故上開言詞及書面陳述依刑事訴訟
    法第159 條之5 之規定，均具有證據能力。
  (二)實體部分：
  1.被告自91年間起罹患精神分裂症，症狀為被害妄想、被控制
    之妄想及幻聽，其於99年7 月6 日下午外出時，欲防身而隨
    身攜帶其所有之水果刀1 把，於同日14時許，行經臺北縣永
    和市○○路205 號前之時，因受上開精神症狀之影響，無故
    以腳踢被害人周桂珠所飼養之犬隻，被害人見狀上前理論，
    並以手拍打被告頭戴之安全帽一下，被告即取出放置在背包
    內之上開水果刀，在臺北縣永和市○○路207 號及205 號前
    騎樓處，朝被害人手臂、頭臉部、頸部、肩膀等處揮砍數刀
    ，嗣經警據報到場制伏被告，扣得上開水果刀，並將被害人
    送醫急救，被害人經檢查結果，受有頭頸上肢多處撕裂傷及
    擦傷，深部者包括右上額（4 公分）、右頰（5 公分）、右
    頸（6 公分，肌肉部分斷裂）、左頸（4.5 公分）、左肩2
    處（4.5 及2 公分）、右上臂2 處（各5 公分，其中之一包
    括部分肌肉斷裂）、右手掌（4 公分）、右手無名指（2 公
    分）等傷害之事實，業據被告於警、偵訊及本院審理時坦承
    不諱，核與證人即被害人周桂珠於警詢時證稱：伊當時帶小
    狗出門買午餐，行經案發地點時，發現1 名男子（即被告）
    用腳踢伊養的小狗，伊就向前告知對方小狗是伊所養，該名
    男子再次確認小狗是伊所養後，又用力踢該小狗，伊就伸手
    阻止對方，並回頭查看該小狗狀況，隨即被該名男子持刀殺
    傷等語（見臺灣板橋地方法院檢察署99年度偵字第19084 號
    偵查卷〈下稱偵卷〉第93頁）；證人蕭佩琍於警、偵訊時證
    稱：伊在臺北縣永和市○○路207 號1 樓「阿瘦皮鞋」服務
    ，當天店內另一名店員說外面發生事情，伊就走出去看，看
    到1 名男子拿刀砍1 名女子，伊就請另一名店員叫救護車，
    之後那名男子還是一直拿刀砍該女子，路人就跑去攔警察，
    警察把該男子的刀子制伏且往旁邊丟，那名女子的血是用噴
    的，之後就有很多警察趕過來，伊看到時，就已看到該男子
    拿刀往女子的脖子劃，該女子一直在喊救命等語（見偵卷第
    20頁、第132 頁）；證人陳雅靖於警詢時證稱：伊在臺北縣
    永和市○○路209 號「momo藥妝店」服務，當天伊剛結完帳
    ，就看見一對男女在門口，當時沒有異狀，過了一會兒，先
    是女生打了一下男生，男生就拿出放在背包裡面的刀，就往
    女生身上砍，伊就趕快打電話報警等語（見偵卷第22頁）；
    及證人楊祐淇於警、偵訊時證稱：伊在臺北縣永和市○○路
    207 號1 樓「阿瘦皮鞋」服務，伊當時站在櫃臺，然後聽到
    狗叫聲，看到那名男子和1 隻狗，1 名女子就從momo（永和
    市○○路209 號）過來，伊不知該女子跟該男子說了什麼，
    然後該女子用手打了該男子的安全帽，該男子當時是戴著半
    罩的安全帽，男子就從他的包包拿出刀子，砍了那名女子等
    語（見偵卷第23頁、第132 頁）大致相符，此外，復有水果
    刀1 把扣案及案發現場照片6 張、被害人受傷照片21張、耕
    莘醫院急診病歷（病患周桂珠）、臺大醫院診斷證明書（病
    患周桂珠）、永和分局轄內周桂珠遭砍殺案現場勘察報告、
    聯合醫院病歷（病患馬文龍）各1 份（見偵卷第25-29 頁、
    第36頁、第58-64 頁、第101-121 頁、附件聯合醫院病歷2
    冊）附卷可稽，堪認屬實。
  2.再查，證人即被害人周桂珠雖曾於警詢時證稱：伊沒有攻擊
    被告（後腦杓）云云（見偵卷第94頁），然查，證人周桂珠
    於遭到被告持刀攻擊前，曾以手拍打被告頭戴之安全帽一下
    之事實，除據被告於警、偵訊及本院審理時一再供述明確外
    ，亦經證人楊祐淇於警、偵訊時證述屬實（詳如前述），此
    外，證人陳雅靖亦於警詢時證稱：當天伊剛結完帳，就看見
    一對男女在門口，當時沒有異狀，過了一會兒，先是女生打
    了一下男生，男生就拿出放在側背包包裡面的刀，就往女生
    身上砍等語（見偵卷第22頁），足認於被告持刀攻擊前，證
    人周桂珠確有以手拍打被告頭戴之安全帽一下之行為無疑。
    另查，證人陳雅靖於偵訊時雖改稱：伊是看到該女子有從後
    面拍該男子的肩膀，一開始本來沒有異狀，伊還以為他們是
    認識的，伊只有看到女子拍該男子一下云云（見偵卷第134-
    135 頁），所述與其先前於警詢時證述之內容（詳如前述）
    不盡相符，惟衡諸常情，一般人之記憶常會隨時間之經過而
    漸趨模糊、淡忘，證人陳雅靖係於99年7 月6 日案發當日即
    接受警詢，之後遲至99年9 月16日始接受檢察官偵訊，偵訊
    日期距離案發時間已超過2 個月，則證人陳雅靖於檢察官偵
    訊中作證時，其對本案情節之記憶衡情應會比警詢時更模糊
    ，況除證人陳雅靖於偵訊時之證述外，被告、被害人及證人
    蕭佩琍、楊祐淇等人均自始未提及被害人曾有自後方拍打被
    告肩膀之行為，是證人陳雅靖於警詢時所為證述應較為可信
    ，其於檢察官偵訊時改稱被害人是拍被告肩膀云云，並不足
    採。
  3.被告雖辯稱：伊沒有殺害周桂珠的意思，只是要給她一些教
    訓云云；辯護人亦為被告利益辯稱：若被告有意殺人，大可
    控制被害人行動朝被害人致命部位猛刺兩刀，實不必費力揮
    那麼多刀，還去揮砍肩部、手臂內側、手腕、手掌等不能致
    被害人於死之部位，堪認被告不具殺人之故意云云。惟按刑
    法上殺人與傷害致人於死之區別，本視加害人有無殺人之犯
    意為斷，被害人所受傷害之程度及部位，固不能據為認定有
    無殺人犯意之唯一標準，但被害人所受傷害之程度、部位，
    及加害人之下手情形如何，於審究犯意方面，仍不失為重要
    參考資料（最高法院87年度台上字第4494號判決意旨參照）
    。經查，被告持上開水果刀揮砍被害人周桂珠時，攻擊部位
    包括被害人之頭臉部及頸部，被害人頭臉部及頸部因此受有
    多處深部撕裂傷，甚至造成部分肌肉斷裂，已如前述，顯見
    被告於案發時確有大力揮砍被害人頭臉部及頸部之行為；而
    頭臉部及頸部均為人體要害部位，內有腦部組織或重要血管
    ，若遭人持刀用力揮砍，很可能造成頭部受創或大量出血等
    傷害，導致死亡結果之發生，被告為受過教育之成年人（被
    告最高學歷為專科肄業，此據其於警詢時供述在卷，見偵卷
    第6 頁），自難對此諉為不知，竟仍持刀大力揮砍被害人頭
    臉部及頸部等重要部位數刀，由上開被告下手情形、被害人
    受傷程度、部位觀之，堪認被告於持刀揮砍被害人時，確有
    殺人之犯意無疑。又本件被害人突然遭到被告持刀揮砍其頭
    臉部及頸部等要害時，衡情極可能抬手以便阻擋刀勢、保護
    自身要害，此時其肩膀、手臂、手腕、手掌等處均可能因阻
    擋而遭砍傷，自難因被害人之肩膀及上肢亦留有多處撕裂傷
    及擦傷，即認被告並無殺人之犯意，是被告及辯護人上開所
    辯，均不足採信。
  4.辯護人又辯稱：本件係因被害人先打被告頭部，被告在精神
    分裂症影響下認為受到「現在不法之侵害」，才會持刀傷害
    被害人，且被害人於見到被告拿出刀子後未離開現場避免危
    險，反而近身奪刀更與被告發生拉扯，造成被告延續受到攻
    擊之認知，故被告應係對現時不法侵害行使正當防衛權，縱
    有防衛過當之情形，亦可減免其刑云云。然按正當防衛必須
    對於現在不法之侵害始得為之，侵害業已過去，即無正當防
    衛可言，最高法院30年上字第1040號著有判例可資參照。查
    本件被害人僅徒手拍打被告頭戴之安全帽一下，被告即取出
    背包內之水果刀攻擊被害人，此據被告於本院審理時及證人
    陳雅靖於警詢時、證人楊祐淇於警、偵訊時分別供述或證述
    明確（見本院100 年8 月2 日審判筆錄、偵卷第22-23 頁、
    第132 頁），則在被告取出水果刀之際，被害人之拍打行為
    已經結束，已無「現在不法之侵害」可言，被告竟仍持刀砍
    殺被害人，其行為顯非單純對於現在不法之侵害為必要排除
    之反擊行為，自不構成正當防衛；又被害人遭被告持刀砍殺
    時，縱有拉扯奪刀之舉動，亦屬被害人對於現在不法之侵害
    ，為防衛自己權利所為之正當防衛行為，並非對被告之不法
    侵害行為，被告此時繼續攻擊被害人之行為自無構成正當防
    衛之餘地，故辯護人上開所辯亦不足採。
  5.綜上所述，本件事證明確，被告上開殺人未遂犯行已堪認定
    ，應予依法論科。
二、查被告持刀揮砍被害人周桂珠，已著手於殺人犯行之實行，
    惟因被害人受傷後及時送醫急救，而未生死亡之結果，上開
    犯行應屬未遂。是核被告所為，係犯刑法第271 條第2 項、
    第1 項之殺人未遂罪。被告已著手於殺人犯行之實行，而未
    致被害人死亡之結果，為未遂犯，依刑法第25條第2 項規定
    減輕其刑。又被告經本院囑託聯合醫院施以精神鑑定後，鑑
    定結果略以：馬員（即被告）係一「精神分裂症」之患者，
    而其行為時應係因「精神分裂症」此一精神障礙，致其辨識
    行為違法或依其辨識而行為之能力，顯著降低之情形；馬員
    在本案發生前，曾於91年間、98年間於精神科急性病房住院
    共3 次，出院期間亦於本院長期門診，診斷係精神分裂症，
    症狀為被害妄想、被控制之妄想及幻聽，依據現有資料，馬
    員於本案發生前，雖有門診追蹤，但並未規則服藥，依永和
    分局調查筆錄（99年7 月6 日）及本次鑑定內容，馬員受其
    精神分裂症而攜帶水果刀以防身，且受其症狀控制而攻擊周
    桂珠，馬員之精神分裂症病情係處於惡化，精神病狀態（活
    躍之妄想、幻覺，並且存有現實感缺損等）之情形；因馬員
    所罹之精神分裂症病情於行為前已惡化，處於精神病狀態，
    以致其行為時辨識行為違法以及依其辨識而行為之能力，均
    較平常人顯著降低，因此，鑑定人認為，馬員之行為應已符
    合刑法第19條第2 項規定之適用等語。此有該院100 年6 月
    8 日精神鑑定報告書1 份（見本院卷第36-37 頁）附卷可參
    ，足認被告為本件犯行時確有精神障礙，致其辨識行為違法
    及依其辨識而行為之能力均較一般人顯著降低之情形。至公
    訴人雖主張被告明知自己患有精神分裂症，行為具危險性，
    需每日服藥控制，卻未按時服藥，致控制自己行為之能力減
    弱，此項結果為被告自己之行為所造成，依刑法第19條第3
    項規定不應減刑云云；惟按符合犯罪構成要件且具違法性之
    行為，須兼備有責性，始得課予刑罰，此即刑罰須以罪責成
    立為前提之「罪責原則」。刑法第19條第1 項規定行為人於
    行為時，欠缺辨識行為違法之意識能力或依其辨識而行為之
    自我控制能力者，不予處罰；同條第2 項規定其辨識能力或
    自我控制能力顯著減低者，得減輕其刑，即明揭斯旨。而94
    年2 月2 日修正公布（自95年7 月1 日起開始施行）之刑法
    第19條增訂第3 項「上開規定，於因故意或過失自行招致者
    ，不適用之」，依該次修正草案總說明15，謂「行為人之主
    觀性格，如原與常人無殊，而因故意或過失自陷精神障礙，
    則不問原來是否藉此精神狀態而犯罪，皆已充分顯示其反社
    會性格，而具有可罰性（學說稱之為原因自由行為）。若…
    …任其主張不罰或減輕，將無以維持社會秩序，在刑事上自
    非所宜」，故該規定所指不得獲邀精神障礙者不罰或減輕其
    刑之寬典者，應僅限學說上之「原因自由行為」。而原因自
    由行為，包括故意原因自由行為與過失原因自由行為，除其
    精神障礙等心智缺陷之狀態係行為人以故意或過失行為所導
    致外，並須行為人陷入精神障礙前，於精神狀態正常時，對
    其陷入精神障礙中之侵害法益行為有故意或有預見可能性，
    始足當之。從而行為人雖因己身之飲酒、用藥等，致於為法
    益侵害行為時有精神障礙之情形，然苟無證據足資證明其於
    飲酒、用藥之初，尚未陷入精神障礙狀態前，即對嗣後精神
    障礙狀態中之侵害法益行為有故意或預見可能，其嗣後侵害
    法益之行為即非原因自由行為，自仍有刑法第19條第1 項、
    第2 項之減免其刑規定適用（最高法院99年度台上字第4582
    、6523號判決意旨參照）。查依卷附臺灣高等法院被告前案
    紀錄表（見本院卷第6 頁）所示，被告並無因受精神分裂症
    影響而犯傷害、殺人等罪之前科紀錄，且被告與本件被害人
    素不相識、並無仇怨，係在路上偶然相遇、發生衝突始造成
    本案之發生，公訴人復未提出證據證明被告於未按時服藥前
    即有殺害他人之故意或對其將會殺害他人一事有預見可能性
    ，自難認被告於未按時服藥，其精神分裂症病情惡化後所犯
    之本案行為，係故意或過失自行招致之原因自由行為，是公
    訴人上開主張，尚不足採。準此，被告行為時既因罹患精神
    分裂症而有精神障礙，致其辨識行為違法及依其辨識而行為
    之能力均較一般人顯著降低，爰依刑法第19條第2 項規定減
    輕其刑，並依同法第70條規定遞減之。爰審酌被告僅因細故
    ，即持水果刀砍殺被害人，致被害人身心嚴重受創，及被告
    犯罪動機、目的、手段、犯後態度、迄未與被害人和解等一
    切情狀，量處如主文所示之刑，以資懲儆。扣案之水果刀1
    把，為被告所有且供本案犯罪所用之物，業據其於本院審理
    時供述在卷（見本院100 年8 月2 日審判筆錄），爰依刑法
    第38條第1 項第2 款規定宣告沒收。至扣案之半罩式灰色安
    全帽1 頂、水藍色襯衫、深藍色牛仔褲各1 件、灰色斜背包
    1 個等物，純係被告於本案發生時所穿戴、攜帶之個人衣物
    、物品，雖均為被告所有，惟非供被告本件犯罪所用、犯罪
    預備或因犯罪所生或所得之物，故不為沒收之宣告，附此敘
    明。
三、末查，被告係因精神病症狀惡化且未持續接受治療，致發生
    犯案行為，且其過往疾病史顯示其並未規則持續接受精神科
    治療以穩定病情，再者，被告於本次犯行後雖接受住院治療
    ，惟其病識感及藥物順從性仍有待強化，依其目前病情、配
    合治療程度、犯罪情節等情形綜合觀之，為避免其再度犯罪
    ，危害公共安全，本院認有令其入相當處所施以監護，接受
    持續治療之必要，本院囑託聯合醫院所為之精神鑑定結果亦
    同此認定，此有該院100 年7 月4 日北市醫松字第10031450
    400 號函1 份（見本院卷第49頁）在卷可按，爰依刑法第87
    條第2 項、第3 項規定，併宣告被告於刑之執行完畢或赦免
    後，令入相當處所施以監護4 年。
據上論斷，應依刑事訴訟法第299 條第1 項前段，刑法第271 條
第2 項、第1 項、第25條第2 項、第19條第2 項、第87條第2 項
、第3 項、第38條第1 項第2 款，判決如主文。
本案經檢察官賴建如到庭執行職務。
中    華    民    國   100    年    8     月    29    日
                  刑事第十八庭  審判長法  官  楊仲農
                                      法  官  謝梨敏
                                      法  官  楊筑婷
以上正本證明與原本無異。
如不服本判決，應於判決送達後10日內敘明上訴理由，向本院提
出上訴狀（應附繕本），上訴於臺灣高等法院。其未敘述上訴理
由者，應於上訴期間屆滿後20日內向本院補提理由書「切勿逕送
上級法院」。
中    華    民    國   100    年    8     月    29    日
                                      書記官  傅淑芳
附錄本案論罪科刑法條
刑法第271條
殺人者，處死刑、無期徒刑或10年以上有期徒刑。
前項之未遂犯罰之。
預備犯第1 項之罪者，處2 年以下有期徒刑。